【裁判字號】    85,台上,1420
【裁判日期】    850627
【裁判案由】    分割共有物
【裁判全文】
最高法院民事判決                              八十五年度台上字第一四二○號
    上  訴  人  甲 ○ ○
                王 明 添
                乙 ○ ○
                王 明 潭
                王 明 溪
                王 國 峰
                王 明 溝
                王 明 順
                王 明 鈺
                王 添 旺
                王 源 基 .
                郭 萬 斷
                黃郭秀花
                劉郭秀月
                葉張秀敏
                鄭張秀碧
    被 上訴 人  丁 ○ ○
                丙 ○ ○
                劉 水 源
                劉 水 泉
                王 先 林
                鄭 水 傳
                王 銀 在
                王 宗 良
                王 明 傳
                王 明 崑
                王 明 耀
                王 德 山
                王 姿 惠
                王 香 文
                王 燕 雪
                王 桂 英
                王 正 中
    兼 右一 人
    法定代理人  王毛益子 住同.
    被 上訴 人  王 國 安 .
右當事人間請求分割共有物事件，上訴人對於中華民國八十四年七月三日台灣高等法
院台南分院第二審判決（八十三年度上字第二二一號），提起上訴，本院判決如左：
    主  文
原判決廢棄，發回台灣高等法院台南分院。
    理  由
本件為分割共有物之訴，其訴訟標的對於共同訴訟之各人，必須合一確定。上訴人甲
○○、王明添、乙○○提起上訴，依民事訴訟法第五十六條第一項第一款規定，其效
力及於同造共同訴訟人王明潭、王明溪、王明溝、王明順、王明鈺、王源基、王添旺
、王國峰、郭萬斷、黃郭秀花、劉郭秀月、葉張秀敏、鄭張秀碧，爰均併列之為上訴
人，合先明。
次查被上訴人主張：坐落台南縣安定鄉○○段三四一○地號建面積○‧三五七四公頃
、同地段三四一○之二地號建面積○‧二五三一公頃及同地段三四一○之四地號建面
積○‧○一○○公頃三筆土地為兩造所共有，各人之應有部分如原判決後附共有人應
有部分一覽表所示。兩造就系爭三筆土地，並無不分割之約定，亦無因物之使用目的
不能分割之情形，惟無法達成分割之協議等情，請求裁判分割。
上訴人則以：不同意被上訴人所提分割方案，希望保留所有地上房屋，請求依原判決
附圖乙案所示方案，按使用現狀分割等語，資為抗辯。
原審維持第一審所為合併分割之判決，無非以：系爭三筆土地為兩造所共有，各人之
應有部分如原判決後附共有人應有部分一覽表所示，雙方未定有不分割之特約，亦無
因物之使用目的不能分割之情形，因不能達成分割之協議，被上訴人訴請法院裁判分
割，於法即無不合。系爭三筆土地各共有人之應有部分均屬一致，兩造復同意合併分
割。第一審判決斟酌三筆土地之地形，各共有人依應有部分計算應得之面積及其使用
現況，與分割後通行之便利，並各共有人得為整體充分利用土地之經濟效益與社會經
濟利益，暨部分共有人表示願再繼續保持共有之意願，參酌被上訴人提出之分割方案
，依原判決附件一所定方法為分割，誠屬公平妥適。上訴人主張之分割方案，固可保
存其未經全體共有人同意所興建之建物，惟將使被上訴人王德山分得之土地，分成二
筆，其中一筆土地並呈三角形狀，且無道路可通行，依建築法規，無法建築房屋，喪
失經濟效益，殊非妥適等詞，為其判斷之基礎。
按分割共有物之訴，係就同一共有關係之共有物，予以分割，使共有人就共有物之一
部分單獨取得所有權之形成訴訟。故數共有關係之共有物除依其性質及其共有人與應
有部分均相同，並經共有人全體同意等情形外，尚難認其得合併分割。又定共有物分
割之方法，固可由法院自由裁量，但須以其方法適當者為限。法院裁判分割共有物，
應斟酌各共有人之利害關係及使用情形並共有物之價格，以符合公平經濟之原則。查
本件被上訴人請求就兩造共有之上開三筆土地為合併分割，除上訴人王明潭、王明溝
、王明順、甲○○、乙○○、郭萬斷、黃郭秀花、劉郭秀月、王添旺、王源基曾表示
同意合併分割（見一審卷第一一八頁）外，其餘上訴人或稱不同意合併分割（王國峰
）或未就此為同意與否之表示。乃原審竟以兩造共有之三筆土地，各共有人於該三筆
土地之應有部分均無不同，雙方復同意合併分割為由，維持第一審所為准予合併分割
之裁判，而未斟酌僅被上訴人及部分上訴人表示同意合併分割之意，已欠允洽。又上
訴人甲○○、王明鈺、王明添、乙○○業於原審陳明其坐落在系爭土地上之房屋均有
使用執照，希望予以保留，並提出各該使用執照為證（見原審卷第一八八頁、一九五
頁、一九六頁及一九九頁）。查房屋既領有使用執照，似經土地共有人之同意而興建
，原判決謂其係未經土地共有人同意所興建之建物，而未說明卷附資料及上訴人之抗
辯何以不足採取之意見，即認第一審分割方法為適當，無保留上訴人建物之必要，亦
有未合。上訴論旨，指摘原判決不當，聲明廢棄，非無理由。
據上論結，本件上訴為有理由，依民事訴訟法第四百七十七條第一項、第四百七十八
條第一項，判決如主文。
中      華      民      國    八十五    年      六      月    二十七    日
                              最高法院民事第七庭
                                  審判長法官  蕭  亨  國
                                        法官  吳  正  一
                                        法官  楊  隆  順
                                        法官  陳  淑  敏
                                        法官  劉  延  村
      右正本證明與原本無異
                                              書  記  官
中      華      民      國    八十五    年      七      月     十五     日


司法院資訊處製作；財團法人民間司法改革基金會備份。
